【裁判字號】    97,訴,1226
【裁判日期】    971007
【裁判案由】    確認債權存在
【裁判全文】
臺灣桃園地方法院民事判決              97年度訴字第1226號
原      告  乙○○
訴訟代理人  何啟熏律師
被      告  甲○○
上列當事人間請求確認債權存在事件，於民國97年9 月23日辯論
終結，本院判決如下：
    主  文
確認原告對被告之債權於新臺幣壹佰貳拾伍萬捌仟玖佰元之範圍
內存在。
訴訟費用由被告負擔。
    事實及理由
甲、程序方面：
一、按確認法律關係之訴，非原告有即受確認判決之法律上利益
    者，不得提起之，民事訴訟法第247 條第1 項前段定有明文
    。經查，原告主張，本件兩造曾因房地買賣契約之價金給付
    糾紛，至桃園縣桃園市調解委員會進行調解，經調解結果，
    兩造同意於民國86年7 月25日前點交房地及會算後，由對造
    人（即被告）交付尾款予聲請人（即原告）等情，此有調解
    書1 份在卷可稽；原告嗣雖以上開調解書為執行名義向本院
    聲請強制執行，惟因兩造就尾款之金額尚未經過會算而無法
    確定，致其強制執行之聲請遭駁回，亦有本院86年度執字第
    7477號民事裁定、臺灣高等法院87年度抗字第1130號民事裁
    定附卷可參，是被告對於原告之價金尾款債權是否存在，已
    影響原告之權益，致原告在法律上之地位及權利有不安之狀
    態存在，而此種狀態得以本件確認判決予以除去，揆諸上開
    說明，原告提起本件確認之訴即有受確認判決之法律上利益
    ，合先敘明。
二、本件被告經合法通知，未於最後言詞辯論期日到場，核無民
    事訴訟法第386 條所列各款情形，爰依原告之聲請，就被告
    部分由原告一造辯論而為判決。
乙、實體方面：
一、原告起訴主張：緣被告（原冠夫姓，全名為張甲○○，其配
    偶去世後，被告撤冠夫性，全名更為甲○○）於民國85年10
    月29日，以總價金新臺幣（下同）1890萬元，向原告購買其
    所有、坐落於桃園縣八德市○○段739 地號、740 地號、74
    1 地號土地，及桃園縣八德市○○街400 巷6 弄14號之建物
    ，雙方約定就土地增值稅部分，由原告負擔，被告同意代墊
    ，並自買賣價金中扣除；原告並於同年12月12日將上開土地
    及建物移轉所有權登記予被告；嗣因土地重測，被告發現所
    買入之東勇段741 地號土地減少5.13平方公尺，雙方就買賣
    價金之給付發生糾紛，於86年7 月18日於桃園縣桃園市調解
    委員會調解成立，就土地減少部分，原告同意減少價金15萬
    元，因此增加之銀行貸款利息，由被告負擔10萬元，雙方並
    同意於被告代償原告之銀行貸款後，於86年7 月25日前合交
    房地及會算後，被告再交付尾款予原告，並書立調解書。綜
    上，因買賣價金為1890萬元，而被告於調解前已給付1000萬
    元，尚積欠890 萬元，扣除被告幫原告向銀行代償之6,192,
    963 元、面積減少之15萬元、被告代墊之增值稅1,398,137
    元，加上被告願負擔之利息增加部分10萬元，被告尚應給付
    原告1, 258,900元。因被告拒絕於86年7 月25日與原告會算
    ，原告曾於87年7 月31日委託何啟熏律發函催告被告，惟被
    告均置之不理，嗣原告持上開調解書聲請強制執行，惟因調
    解內容附有條件，被告當時提出異議，致原告強制執行之聲
    請遭駁回。從而，被告對會算之金額尚有爭執，爰依雙方調
    解之內容，提起本件訴訟，並聲明如主文第1 項所示。
二、被告未於最後言詞辯論期日到場，惟據其前於本院言詞辯論
    及所提出之書狀陳述略以：兩造固於85年10月29日就上開土
    地及建物訂立買賣契約，價金為1890萬元，惟因原告背信，
    始終無法完成點交等買賣契約中明定的程序；兩造於86年7
    月18日下午3 時，於桃園市公所簡報室進行協商調解，並清
    楚明確調解原告於86年7 月25日前點交房地及會算後，被告
    始付清尾款，以符合不動產買賣契約書第16條第12項乙方（
    原告）負責鑑界點交土地之責，惟原告迄今仍無法完成點交
    移轉予被告，造成被告重大損失；原告因無法完成點交土地
    等買賣程序，並前往臺灣桃園地方法院提告聲請強制執行，
    依臺灣桃園地方法院86年度執字第7477號民事裁定，以原告
    未能完成點交，駁回原告強制執行之聲請，原告不服並向臺
    灣高等法院提起抗告，業經臺灣高等法院認抗告無理由而駁
    回其抗告。故本件土地買賣糾紛皆由原告而起，原告無法完
    成不動產買賣契約書中之鑑界及點交土地之責，又將調解委
    員會所協議之事項視同兒戲，案由臺灣桃園地方法院及臺灣
    高等法院皆駁回原告之聲請，並裁定不得再抗告，如今此案
    件業已過了10年，在被告年事已高，記憶漸模糊，事證無法
    一一蒐集完全，且原告並無新事證之情形下，再次提告，是
    否有趁人之危及藐視臺灣桃園地方法院、臺灣高等法院之嫌
    ？從而，原告之請為無理由，並聲明：原告之訴駁回。
三、本院之判斷：
    (一)原告起訴主張：被告（原冠夫姓，全名為張甲○○，其配
      偶去世後，被告撤冠夫性，全名更為甲○○）於85年10月
      29日，以總價金新臺幣（下同）1890萬元，向原告購買其
      所有、坐落於桃園縣八德市○○段739 地號、740 地號、
      741 地號土地，及桃園縣八德市○○街400 巷6 弄14號之
      建物，雙方約定就土地增值稅部分，由原告負擔，被告同
      意代墊，並自買賣價金中扣除；原告並於同年12月12日將
      上開土地及建物移轉所有權登記予被告；嗣因土地重測，
      被告發現所買入之東勇段741 地號土地減少5.13平方公尺
      ，雙方就買賣價金之給付發生糾紛，於86年7 月18日於桃
      園縣桃園市調解委員會調解成立，就土地減少部分，原告
      同意減少價金15萬元，因此增加之銀行貸款利息，由被告
      負擔10萬元，雙方並同意於被告代償原告之銀行貸款後，
      於86年7 月25日前合交房地及會算後，被告再交付尾款予
      原告，並書立調解書，綜上，因買賣價金為1890萬元，而
      被告於調解前已給付1000萬元，尚積欠890 萬元，扣除被
      告幫原告向銀行代償之6,192,963 元、面積減少之15萬元
      、被告代墊之增值稅1,398,137 元，加上被告願負擔之利
      息增加部分10萬元，被告尚應給付原告之尾款為1,258,90
      0 元等情，有原告提出不動產買賣契約書、上開土地之土
      地登記謄本、桃園縣桃園市調解委員會調解書、泛亞銀行
      匯入匯款通知書或存根各1 份為證（均為影本），且被告
      對此並不爭執，是此部分之事實堪以認定，合先敘明。
    (二)經查，原告前持上開調解書向本院聲請對被告開始強制執
      行，經本院於87年3 月23日以86年度執字第7477號民事裁
      定認：「上開調解書第四項後段載明：『兩造同意於民國
      八十六年七月二十五日前點交房地及會算後，對造人交付
      尾款予聲請人』等語，而債務人向本院聲明異議稱兩造並
      未完成『點交』及『會算』二項條件，本院復難僅憑債權
      人補提之存證信函及土地複丈成果圖遽認兩造確已完成『
      點交』及『會算』二項手續，揆諸上開規定，本院自難憑
      上開調解書對債務人開始強制執行，本件債權人強制執行
      之聲請應予駁回。」，而駁回原告之強制執行之聲請，經
      原告抗告後，臺灣高等法院於87年5 月13日以87年度抗字
      第1130號民事裁定，亦同上理由而駁回原告之抗告，此有
      本院86年度執字第7477號民事裁定、臺灣高等法院87年度
      抗字第1130號民事裁定各1 份在卷可查，而觀諸上開裁定
      之本旨，在於駁回原告持調解書對被告聲請強制執行，而
      就原告對被告是否有買賣價金請求權一節，未為實體認定
      ，是原告提起本件確認原告對被告有買賣價金之尾款1,25
      8,900 之債權存在，尚非係就確定判決效力所及之訴訟標
      的起訴，被告辯稱，原告再度提起本件訴訟有藐視本院及
      臺灣高等法院上開2 裁定意旨云云，尚無可採。
    (三)被告辯稱，依兩造之不動產買賣契約書第16條第12項之約
      定，乙方（即原告）負責鑑界點交土地，復依兩造於86年
      7 月18日訂立之調解書第4 項約定，兩造同意於民國86年
      7 月25日前點交房地，及會算後，對造人（即被告）交付
      尾款予聲請人（即原告），是原告尚未點交系爭房地及進
      行會算，被告尚無給付尾款之義務等語，固據原告提出之
      不動產買賣契約書、桃園縣桃園市調解委員會調解書記載
      明確；惟原告否認未點交系爭房地，主張兩造訂立調解書
      後，原告即帶同被告前往系爭房地點交查看土地及建物現
      狀等語。參以不動產買賣契約書中約定鑑界點交義務之目
      的，在於確定所購買之不動產（含土地、建物）之地點、
      範圍及面積，而觀諸兩造之不動產買賣契約書所購買之土
      地，係屬完整地號之土地，而非單筆地號土地中之某一區
      塊，且所購買之建物，亦為完整建號之建物，被告自得依
      所購得之土地地號、建物建號而知悉所購買之物；而兩造
      於訂立不動產買賣契約後，因東勇段741 地號土地重測而
      減少面積5.13平方公尺，於86年7 月18日至桃園縣桃園市
      調解委員會進行調解，原告並同意減少價金15萬元等情，
      業如前述，被告於斯時自應知悉所購得之房地面積究係為
      何；再者，被告於本院言詞辯論期日時，自承其於購得上
      開房地後，於3 年前以1200萬元出售他人等語（見本院卷
      第30頁），顯見原告業已點交系爭房地予被告，而被告亦
      已知悉其所購買之房地地點、範圍，被告辯稱原告未依約
      定點交云云，尚無可採。
    (四)被告辯稱兩造尚未經會算程序，是原告尚無尾款請求權云
      云；原告則主張，其前曾通知被告進行會算程序，惟未獲
      被告置理，遂提起本件訴訟，以起訴狀之送達代會算之通
      知等語，並提出何啟熏律師函（87年7 月31日律啟字第09
      4 號）暨掛號函件收據1 紙為證，被告對此亦不爭執，且
      被告於本院言詞辯論期日自承：就買賣價金尚有125 萬89
      00元未清償部分沒有意見等語（見本院卷第30頁），是應
      認原告以起訴狀之送達通知被告進行會算，被告於本院言
      詞辯論期日就尾款價金部分表示意見，並同意原告所提出
      之金額，應認兩造已完成價金之會算程序。
    (五)綜上所述，依兩造之不動產買賣契約書、調解書之約定，
      原告既已點交系爭房地，並已完成會算程序，被告自有交
      付尾款予原告之義務，是原告起訴請求確認其對被告之債
      權於1,258,900 元之範圍內存在，即屬有理，應予准許。
據上論結，本件原告之訴為有理由，依民事訴訟法第385 條第1
項前段、第78條，判決如主文。
中    華    民    國    97    年    10    月    7     日
                  民事第三庭    法  官  陳心婷
以上正本係照原本作成
如對本判決上訴，須於判決送達後20日內向本院提出上訴狀
中    華    民    國    97    年    10    月    7     日
                                書記官  林君燕


司法院資訊處製作；財團法人民間司法改革基金會備份。
